最高法院刑事判決　　　　　　一○○年度台上字第一四○六號
上　訴　人　台灣高等法院檢察署檢察官　
被　　　告　梅錦明
上列上訴人因被告違反毒品危害防制條例案件，不服台灣高等法
院中華民國一○○年一月十二日第二審更審判決（九十九年度上
更(一)字第四二四號，起訴案號：台灣板橋地方法院檢察署九十八
年度偵字第一八○九九號），提起上訴，本院判決如下：
    主  文
原判決撤銷，發回台灣高等法院。
    理  由
本件原判決以公訴意旨略稱：被告梅錦明基於販賣第二級毒品甲
基安非他命之犯意，於民國九十七年十一月十四日凌晨二時許，
在台北縣樹林市（已改制為新北市樹林區○○○路四六二號十四
樓其住處，以新台幣三十萬元之價格，販賣第二級毒品甲基安非
他命十一包（毛重九十六點一六公克）予鍾廷本。嗣於同日十二
時二十分許，鍾廷本在新竹縣竹東鎮○○路六十五號前為警查獲
，並在其隨身背包內扣得上開購入之第二級毒品甲基安非他命十
一包，始循線查悉上情。因認被告梅錦明涉犯毒品危害防制條例
第四條第二項之販賣第二級毒品罪嫌。惟經審理結果，認不能證
明被告犯罪，因而撤銷第一審所為被告科刑之判決，改判諭知被
告無罪，固非無見。
惟按：(一)、證據之取捨，為事實審法院之職權，而證人之陳述有
部分前後不符，或相互間有所歧異時，究竟何者為可採，法院本
得依其自由心證予以斟酌，若其基本事實之陳述與真實性無礙時
，仍非不得予以採信，非謂一有不符或矛盾，即認其全部均為不
可採信。依卷內資料，證人鍾廷本自警詢、偵查及審判中，皆一
致陳述其為警查獲時扣得之甲基安非他命十一包，確係向被告所
購得等語（見台灣板橋地方法院檢察署九十八年度偵字第七七七
七號卷第七十四、七十七、八十至八十二頁；第一審卷第八十七
、第二一二頁反面）。徵之證人鍾廷本於九十七年十二月二十九
日警詢時，即供稱：「（問：你上述所稱綽號『阿明』之男子，
其真實姓名、特徵、聯絡電話、使用交通工具為何？）答：阿明
我只知道他的綽號、他約是四十來歲、他高約一七五公分，留平
頭，頭髮已有些泛白，平時我均是以0000000000號與
他聯絡交易毒品，其有的時候也會用0000000000號的
門號與我聯絡，他有一部三菱牌三千五百ＣＣ黑色的轎車。」等
語（見上開九十八年度偵字第七七七七號卷第八十頁），亦與被
告自承使用之交通工具品牌、色澤相符（見同上卷第十八頁）；
鍾廷本復帶同警方前往被告位於新北市○○區○○路四六二號十
四樓之前住處查緝被告；其最後所持有之0000000000
號行動電話與上開0000000000號行動電話聯絡時之基
地台位置，亦恰在被告前揭住處附近。則揆諸前揭說明及經驗法
則，證人鍾廷本所述關於其係向被告購得本件扣案毒品之基本事
實，似與真實性無礙。乃原判決僅以證人鍾廷本所述其是否曾經
受被告所騙？其購毒款是否係向其堂兄鍾銀堂所借？其向被告聯
絡購毒之正確時間究係何時？對被告住處地址所供前後不一等枝
微末節之處，憑為認定證人鍾廷本所證顯有瑕疵而不足採，即嫌
速斷，而有調查未盡之可議，亦難謂無違經驗法則。(二)、審理事
實之法院，對於案內與待證事實有重要關係，而屬依法應予調查
之證據，茍未依法調查或雖已調查而未調查明白，即與證據未經
調查無異，如率行判決，其判決當然為違背法令。又證據之證明
力，固屬於法院判斷之自由，但不得違背經驗法則及論理法則，
如其判斷仍存有疑竇，則在應予調查之證據究明釐清前，尚難遽
採為被告有利或不利之認定。查，原判決以證人陳明星於原審審
理中所為關於本件聯絡購毒使用之門號0000000000號
行動電話，伊係於九十七年十二月份以後始交付被告使用，而九
十七年十一月十四日，伊有以前揭電話與鍾廷本聯繫，向鍾廷本
購買毒品等證述，資為被告之有利認定基礎。惟：、稽之證人
陳明星於原審審理時所證：「（問：你與被告是如何認識？）答
：我去裡面才認識。」（見原審卷第七十三頁），證人陳明星似
說明與被告係於看守所或監獄內始認識。然被告係於九十八年三
月六日始有入出監資料，並於九十八年十一月十九日入法務部矯
正署宜蘭監獄（下稱宜蘭監獄），而證人陳明星係於九十九年四
月十五日入宜蘭監獄，此分別有被告之台灣高等法院被告前案紀
錄表及證人陳明星之高等法院出入監簡列表等件在卷可稽（見同
卷第十六、五十五頁反面）。則證人陳明星在未入監服刑認識被
告前何以得於九十七年十二月間即將其所持有之0000000
000號行動電話轉借予被告使用？實非無疑。、除有兜售毒
品之情形外，一般施用毒品者，如欲購買毒品施用，大多由其主
動聯絡販賣毒品者，嗣聯繫妥交易毒品相關事宜，方至約定地點
交易毒品。證人陳明星於原審審理時雖證稱：「（問：為何你的
手機在九十七年十一月十四日凌晨手機基地台位置會出現在樹林
市○○路？）答：我是跟阿本（即鍾廷本）聯絡購買毒品，不是
我賣毒品給鍾庭（廷）本。」、「（問：你剛剛說九十七年十一
月十四日是你打出去，還是阿本打給你？）答：我打出去的，阿
本也有打給我，我當時需要毒品，才跟小梅借錢。」等語（見同
卷第七十五頁）。惟稽之鍾廷本所持有之0000000000
號行電話與0000000000號行動電話之通聯紀錄，係鍾
廷本持用之0000000000號行動電話於九十七年十一月
十四日零時十八分十秒，首次「發話」至陳明星自承所持用之0
000000000號行動電話（見上開九十八年度偵字第七七
七七號卷第八十六頁），顯與一般買賣毒品交涉過程及證人陳明
星所證不符。究竟實情如何，饒非無探究餘地。、刑事訴訟法
第一百八十四條第二項規定，因發見真實之必要，得命證人與他
證人對質。此之所謂對質，係指使證人與他證人同時在場，藉由
彼此面對面之質問，法院從中觀察其間問答之內容與互動情形而
獲得正確心證，更有助於真實之發見。是不論待證被告之犯罪事
實抑或待證證言之憑信事實，如有證人與證人各自表述之事實相
反之情形者，審理事實之法院於決定證據如何取捨之前，即非無
命證人與證人對質之必要，從而，倘有此情形，事實審法院未命
對質而逕作判斷，則難謂無應於審判期日調查之證據而未予調查
之違背法令。本件證人陳明星供稱其係向證人鍾廷本購買毒品，
顯與鍾廷本陳述之事實互有齟齬，揆諸上開說明，即非無命上開
二證人對質之必要。乃原審未命予對質釐清事實，即逕為判斷，
有調查未盡之違誤。、證人陳明星於原審審理時證述：本案0
000000000號行動電話係於九十七年十二月份始交付被
告，之前並未將該電話借予被告使用，亦從未繳納任何電話費用
等語（見原審卷第七十四頁反面、第七十五頁）；被告亦供稱：
係由其負責補繳之前陳明星積欠之費用等語（見原審卷第七十五
頁）。則被告是否或何時繳納前揭行動電話之費用，攸關該行動
電話是否或何時由被告使用，與案內待證事實有重要關係，原審
即應詳予調查，否則難謂無調查未盡之可議。而上開行動電話門
號係由洪巧巧所申請，帳單地址為台北市○○區○○街八十一巷
二十弄五號，有上開行動電話門號九十七年十一月間申請租用人
姓名、年籍、地址及帳單寄送地址在卷可稽（見第一審卷第二十
九頁），原審非無不得傳訊洪巧巧調查上開行動電話門號究係何
人所持有，抑或調閱上開行動電話門號繳費紀錄，資為認定證人
陳明星或被告上開證（供）述是否可採之依據。乃原審未盡上開
調查之能事，即逕依證人陳明星之證述而為被告有利之認定，亦
有調查未盡之違背法令。綜上，檢察官上訴意旨執以指摘原判決
不當，非無理由，應認原判決仍有撤銷發回更審之原因。
據上論結，應依刑事訴訟法第三百九十七條、第四百零一條，判
決如主文。
中    華    民    國  一○○  年    三    月  二十四  日
                      最高法院刑事第三庭
                          審判長法官  陳  正  庸  
                                法官  林  秀  夫  
                                法官  林  瑞  斌  
                                法官  謝  靜  恒  
                                法官  陳  世  雄  
本件正本證明與原本無異
                                      書  記  官  
中    華    民    國  一○○  年    三    月  三十一  日
                                                      Q